【裁判字號】    97,訴,1000
【裁判日期】    970930
【裁判案由】    請求撤銷所有權移轉登記等
【裁判全文】
臺灣臺南地方法院民事判決              97年度訴字第1000號
原      告  美商花旗銀行股份有限公司
法定代理人  甲○○
訴訟代理人  乙○○
被      告  丙○○○○○○○○.
                      5
被      告  丁○○
上列當事人間請求撤銷所有權移轉登記事件，經本院於民國97年
9月17日言詞辯論終結，判決如下：
    主  文
被告丙○○○○○○○○於民國91年5月9日就台南縣歸仁鄉○○
○段0000－0000地號，及其地上建物05213建號即門牌號台南縣
歸仁鄉○○村○鄰○○○街38巷l號7樓之5、暨5214建號即台南縣
歸仁鄉○○村○鄰○○○街38巷l號，應有部分3476/94016所為之
贈與行為及所有權移轉之行為均應撤銷。
被告丙○○○○○○○○就上開不動產，於民國91年5月9日以贈
與為原因登記予被告丁○○之所有權移轉登記應予塗銷。
訴訟費用新台幣捌仟零肆拾元應由被告丙○○○○○○○○、丁
○○負擔。
    理  由
一、本件被告丙○○○○○○○○、丁○○經合法通知，未於言
    詞辯論期日到場，核無民事訴訟法第三百八十六條所列各款
    情形，爰依原告之聲請，由其一造辯論而為判決。
二、原告起訴主張：（一）被告歐陽南衡於民國（下同）84年8
    月l日申請本行之信用卡，簽帳消費積欠款項迄未清償，案
    經原告數次通知其前來履行，均未獲置理，原告已告知將依
    法執行，並向台灣台北地方法院訴請被告清償債務，並獲91
    年北簡字第21182號宣示判決筆錄暨確定證明書確定本案債
    權。（二）原告為查調被告歐陽南衡之財產狀況，向地政機
    關申請地籍謄本，赫見該筆不動產業於91年5月9日以夫妻贈
    與方式將訴之聲明所示不動產所有權人由被告歐陽南衡變更
    登記為被告丁○○，被告間就上開不動產以贈與為由所為之
    所有權移轉行為，已使原告權益受損，乃爰依民法第244條
    第1項規定訴請法院撤銷系爭不動產贈與契約及所有權移轉
    行為。（三）被告歐陽南衡以贈與為由，無償將上開不動產
    所有權移轉並登記予被告丁○○，為請求撤銷本案所有權移
    轉行為及塗銷所有權移轉登記事，乃爰訴請被告歐陽南衡塗
    銷系爭所有權移轉登記。並聲明：１被告二人於91年5月9日
    就台南縣歸仁鄉○○○段0000－0000地號，及其地上建物
    05213建號即門牌號台南縣歸仁鄉○○村○鄰○○○街38 巷l
    號7樓之5、暨5214建號即台南縣歸仁鄉○○村○鄰○○○街
    38巷l號，應有部分3476/94016所為之贈與行為，其贈與契
    約及所有權移轉之行為均應撤銷。２被告就上開不動產，於
    民國91年5月9日以贈與為原因之所有權移轉登記應予塗銷。
三、被告丙○○○○○○○○、丁○○未於言詞辯論期日到場，
    亦未提出書狀作何聲明或陳述。
四、查被告歐陽南衡於84年8月l日申請原告銀行之信用卡，簽帳
    消費，積欠款項迄未清償，案經原告通知履行，均未獲置理
    ，原告並向台灣台北地方法院訴請被告清償債務，經91年12
    月20日91年北簡字第21182號宣示判決筆錄判決「被告應給
    付原告新台幣陸拾肆萬零玖佰伍拾肆元及自民國九十一年三
    月二十八日起至清償日止，按年息百分之二十計算之利息，
    暨新台幣貳仟柒佰元之違約金。」確定在案，業據原告陳明
    在卷，並據本院依職權向台灣台北地方法院調取91年北簡字
    第21182號民事卷宗核閱無訛，又被告丙○○○○○○○○
    於91年5月9日將台南縣歸仁鄉○○○段0000－0000地號
    ，及其地上建物05213建號即門牌號台南縣歸仁鄉○○村○鄰
    ○○○街38巷l號7樓之5、暨5214建號即台南縣歸仁鄉○○
    村○鄰○○○街38巷l號，應有部分3476/94016等不動產（以
    下簡稱系爭不動產），以贈與為原因移轉登記予其配偶即被
    告丁○○等情，亦有被告二人戶籍謄本、土地暨建物登記謄
    本可稽，並據本院依職權向台南縣歸仁地政事務所調取上開
    不動產全部移轉登記資料，亦有台南縣歸仁地政事務所97年
    7 月24日所登記字第0970006611號函及附件可憑，均堪信為
    真實。
五、按債務人所為之無償行為，有害及債權者，債權人得聲請法
    院撤銷之。民法第244條第1項定有明文。復按債權人之撤銷
    權之成立，無償行為，只須有客觀要件，即 (一）須有債務
    人之無償行為，(二)須其行為有害於債權即可。此與有償行
    為並須有主觀要件不同，蓋債務人於資力薄弱之時，猶為無
    償行為，有害於債權，甚為明顯，且受益之人雖經撤銷，亦
    不過喪失其無償所得之利益，未受積極之損害，故與其保護
    無償受益之第三人，不若保護權利危殆之債權人。查本件被
    告丙○○○○○○○○於八十四年八月一日向原告申請信用
    卡使用，迄九十一年二月二十六日止，共積欠卡款六十四萬
    零九百五十四元未償，其竟於九十一年五月九日將系爭不動
    產以贈與為原因移轉登記予其配偶即被告丁○○，則其係於
    原告之債權成立後所為之無償行為，至為明確。
    ２復按債務人所為之行為，須有害債權人之債權或權利，所
      謂有害於債權謂減少債務人之一般財產，而致不能滿足債
    權人，如此債務人之資產狀態，謂之無資力，如何謂之無資
    力，通說見解認為於有害行為時，債務人之他財產不足滿足
    一般債權人之事實為必要。而計算其他資力，債務人之信用
    勞務亦應包括在內，惟有計算上之債務超過尚有未足，故以
    支付不能說為可採。又對於任何債權不能與以滿足即可行使
    撤銷權，不以經強制執行而終未獲滿足為必要，苟有可認為
    縱為強制執行而難獲滿足之效果時，即得行使之。至於如何
    方法認定，則為事實問題，例如債務人自認其無資力，或停
    止支付皆可為証明方法。又有害於債權之事實，須債務人行
    為與無資力之發生有相當因果關係，債權人行使撤銷權時，
    須債務人在無資力之狀態，又須無償行為客觀的有害債權。
   ３查認定債務人有無資力係以債務已停止支付為認定方法，
     已如上述，被告丙○○○○○○○○於九十一年二月二十
     六日起即已停止支付原告本息，應可認定其已達無資力狀
     態。次查，被告丙○○○○○○○○九十六年度之總財產
     ，有股利憑單一筆、執行業務所得一筆及投資一筆，財產
     總額為二十一萬元，有本院依職權調取之稅務電子閘門財
     產所得調件明細表可稽，則以上開被告丙○○○○○○○
     ○所可供強制執行之財產，依其公告現值，縱令加計被告
     丙○○○○○○○○之信用及勞務，亦難使原告之債權獲
     得滿足之效果。則被告二人間之上開贈與行為有害原告之
     債權，至為明確，原告聲請撤銷即屬合法。從而，原告本
     於民法第244條第1項規定，起訴請求撤銷被告二人就系爭
     不動產贈與契約及所有權移轉行為，於法有據，應予准許
     。
六、被告二人間之贈與行為既經撤銷，原告起訴主張：被告丙○
    ○○○○○○○、丁○○就系爭不動產所為贈與行為應予撤
    銷及被告丙○○○○○○○○就前開不動產於民國91年9月5
    日贈與予被告丁○○之登記應予塗銷，洵屬正當，亦應予准
    許。
七、本件訴訟費用為8,040元（裁判費8,040元），爰依民事訴訟
    法第87條第1項裁判如主文所示。
八、結論：原告之訴為有理由，依民事訴訟法第385條第1項前段
    、第78條、第85條第1項、第87條第1項，判決如主文。
中    華    民    國    97    年    9     月    30    日
                  民事第一庭    法  官  孫玉文
以上正本係照原本作成。
如對本判決上訴，須於判決送達後20日內向本院提出上訴狀。
中    華    民    國    97    年    9     月    30    日
                                書記官  蘇玟心


司法院資訊處製作；財團法人民間司法改革基金會備份。
